臺灣臺中地方法院刑事判決
111年度易字第668號
公  訴  人  臺灣臺中地方檢察署檢察官
被      告  陳永泉


上列被告因侵占案件，經檢察官提起公訴（111年度偵字第7855
號），本院判決如下：
    主    文
陳永泉犯侵占遺失物罪，處罰金新臺幣陸仟元，如易服勞役，以
新臺幣壹仟元折算壹日。未扣案之犯罪所得皮夾壹個、現金新臺
幣貳萬參仟元、人民幣參拾元均沒收，於全部或一部不能沒收或
不宜執行沒收時，追徵其價額。
    犯罪事實
一、陳永泉於民國110年11月13日18時19分許，騎乘車牌號碼000
    -0000號普通重型機車行經臺中市西屯區西屯路2段270巷時
    ，見趙昕博所有之皮夾1只（內有現金新臺幣2萬3000元、人
    民幣30至40元、學生證、長城教師卡、中國銀聯卡、長城校
    園卡、租處儲值電卡、大陸居民往來臺灣通行證等，合計價
    值約新臺幣3萬元）因偶然喪失而遺落在上址前馬路上，明
    知該皮夾應係他人所有之遺失物，竟意圖為自己不法之所有
    ，基於侵占遺失物之犯意，徒手撿拾後予以侵占入己。嗣趙
    昕博發覺皮夾遺失而報警處理，經警調閱監視器畫面後，始
    悉上情。
二、案經趙昕博訴由臺中市政府警察局第六分局報告臺灣臺中地
    方檢察署檢察官偵查起訴。
    理    由
壹、程序部分：
    本案據以認定事實之供述證據，公訴人及被告陳永泉於本院
    言詞辯論終結前均未爭執其證據能力，經審酌該等證據之取
    得並無違法，且與本案待證事實具有關聯性，依刑事訴訟法
    第159條之5之規定，自有證據能力；至所引非供述證據部分
    ，與本案事實具自然關聯性，且非公務員違背法定程序所取
    得，依同法第158條之4規定反面解釋，亦具證據能力。　
貳、實體部分：
一、認定事實所憑之證據及理由： 
    訊據被告固坦承有於前揭時、地，拾取本案皮夾等情，惟矢
    口否認有何侵占遺失物犯行，被告辯稱：我當時把本案皮夾
    放在機車左前方之置物格，因為正值外送餐期，我正出發要
    去餐廳取餐，想說等到比較不忙了再送去派出所；因為當時
    送餐單量很多，我就一直忙著送餐，沒有去注意到放在置物
    格之皮夾，皮夾後來就不見了，可能是送餐中間，因為道路
    不平，機車晃動而掉出去，不知道是掉在何處云云（見偵卷
    第17至22頁、第55至57頁、本院卷第53至56頁）。經查：
　㈠告訴人趙昕博於110年11月13日18時許，在臺中市西屯區西屯
    路2段270巷搬家，嗣於同日18時20分許，發現其皮夾不見（
    內有現金新臺幣2萬3000元、學生證、長城教師卡、中國銀
    聯卡、長城校園卡、租處儲值電卡、人民幣30至40元、大陸
    居民往來臺灣通行證等，合計價值約新臺幣3萬元），經沿
    途尋找未果，因而報警處理，經警調閱監視器錄影畫面後，
    發現1名男子騎乘車牌號碼000-0000號普通重型機車行經上
    址前方馬路上，拾取上開皮夾1只等情，業經告訴人於警詢
    時證述明確（見偵卷第23至24頁）。又上開車牌號碼000-00
    00號普通重型機車，車主為被告本人，被告確有於前揭時間
    ，騎乘上開機車行經上開地點，拾取本案皮夾等情，亦據被
    告於警詢、檢察事務官詢問時及本院審理時坦認在卷（見偵
    卷第17至22頁、第55至56頁、本院卷第53至55頁），並有員
    警職務報告書（見偵卷第15至16頁）、監視器錄影畫面擷取
    照片（見偵卷第27至37頁）、車輛詳細資料報表（見偵卷第
    39頁）、車牌號碼000-0000號普通重型機車照片（見偵卷第
    38頁）等在卷可稽，堪以認定。
　㈡被告雖以前詞置辯，惟查：依本院勘驗卷附監視器錄影畫面
    【檔案名稱：camera-CH0-00000000000000-00000000000000
    】結果所示，被告騎乘機車於18：19：14行經西屯路2段2 7
    0巷內，於18：19：15停車後退，18：19：19彎腰撿起路上
    之物後，疑似將物品放在機車龍頭下之置物空間，18：19：
    23騎乘機車立即離去等情，此有本院勘驗筆錄（見本院卷第
    56頁）在卷可稽，是被告供稱其拾取本案皮夾後，將之放置
    於機車龍頭下方之置物空間等情，固堪信實。惟被告辯稱本
    案皮夾疑似在機車行進間掉落一節，並未提出任何事證以實
    其說，已難盡信；且依被告所述，其若將拾得之皮夾放置於
    機車龍頭下之置物空間，該處應係其平時熟習不會在行進間
    因正常震動而輕易掉出之安全位置，若遇有因路面不平、劇
    烈震動，導致皮夾彈出掉落之情形，騎乘機車之被告亦會有
    所留意，被告辯稱皮夾於機車行進間掉落，又不知皮夾係於
    何時、何地掉落，亦難採信。再者，常人拾獲疑似他人遺失
    之皮夾、包包等物後，倘若主觀上確有協助處理遺失物之意
    ，多會先觀察現場是否可能有人遺落，留待原地等候失主返
    回，或查看其內物品，若有貴重財物或重要證件，立即就近
    將之送往警察局進行失物招領；若認係無價值之物，亦可於
    拾起後放置原地或明顯之處待失主自行返回尋找，並無將之
    攜離現場之必要。而依被告於本院審理時辯稱：我僅係碰巧
    經過，壓到東西而停下查看，不知該物係錢包或證件夾，亦
    未打開查看其內是否有貴重物品或錢財、證件持有人為何人
    ，不確定該物是否有財產價值云云（見本院卷第54頁），被
    告既為具有正常智識程度之成年人，其騎乘機車壓過地上之
    物，停車拾起後，即可自該物外觀及大小明顯得知該物係屬
    錢包或證件夾，可能裝有現金、身分證件、金融卡或信用卡
    等物，若非認為該物應有相當財產價值，實無在趕赴處理外
    送事務而無暇立即前往派出所之情況下，冒著自己可能遭人
    懷疑侵占遺失物之風險，或另要前往派出所辦理遺失物招領
    程序之煩，刻意撿拾該皮夾離去之理，且從拾獲本案皮夾後
    ，未曾打開查看其內有無可供聯繫失主之身分證件等物之可
    能性亦甚低。被告辯稱不知其撿拾之物是否具有財產價值，
    卻於撿拾後，立即騎乘機車離開現場，已與常理有違；又其
    明知該物係為皮夾，應可認識其內可能裝有現金、身分證件
    、金融卡或信用卡等物，卻未查證有無身分證件資料，或立
    即將之送往派出所招領，核其所為，與一般人拾得遺失物之
    處理方式顯不相符，足認被告上開所辯，均屬虛偽卸責之詞
    ，難以憑採，被告確屬意圖為自己不法之所有，而有侵占本
    案皮夾及其內之上開財物之主觀犯意甚明。
  ㈢綜上所述，本案事證明確，被告犯行均堪認定，應予依法論
    科。　
二、論罪科刑：
  ㈠按刑法第337條所謂遺失物，係指本人無拋棄意思，而偶然喪
    失、脫離其持有之物；所稱其他離本人所持有之物，係指除
    遺失物、漂流物外，凡非基於持有人之意思而喪失其持有者
    ，均屬之。經查，依告訴人趙昕博於警詢時證稱：我於110
    年11月13日18時許，在臺中市西屯區西屯路2段270巷搬家，
    同日18時20分許，發現皮夾不見，經沿途尋找未果，因而報
    警處理等語（見偵卷第23至24頁），足認該皮夾及其內之上
    開財物係因偶然原因而離本人持有無疑，且與一時遺忘於他
    處之情形有異，自應評價為遺失物甚明。是核被告所為，係
    犯刑法第337條之侵占遺失物罪。起訴意旨認被告所為係犯
    侵占離本人持有之物罪嫌等語，容有誤會，惟檢察官所引應
    適用之法條與本院上開據以論罪科刑之法條既無不同，自無
    庸變更起訴法條，附此敘明。
　㈡爰以行為人之責任為基礎，審酌被告不思以合法途徑獲取所
    需，拾得他人之物未思返還或交付警方，而逕自占為己有，
    造成告訴人尋回財物之困難，所為實不足取，應予非難；兼
    衡被告犯罪之動機、目的、手段，及其否認本案犯行，然坦
    承確有拾取告訴人所有本案皮夾之客觀事實，並有意願賠償
    告訴人損失，犯後態度仍有可取之處；惟告訴人經本院通知
    均未到庭，由本院電話聯繫後，告訴人表示欲私下聯繫被告
    和解事宜，然被告自述未接獲告訴人來電（見本院卷第51頁
    ），本院亦未獲告訴人陳報與被告商議和解情形，以致被告
    未有與告訴人達成和解以賠償告訴人所受損害之機會；暨其
    侵占所獲取之犯罪所得價額、告訴人所受損失，及其前於95
    年間，因妨害自由案件，經臺灣彰化地方檢察署檢察官為緩
    起訴處分，尚無其他刑事犯罪科刑紀錄，此有臺灣高等法院
    被告前案紀錄表在卷可參之素行品行（見本院卷第15至16頁
    ）；暨其自陳之教育程度、職業及家庭經濟狀況（見本院卷
    第55頁）等一切情狀，量處如主文所示之刑，並諭知易服勞
    役之折算標準，以示懲儆。
三、沒收部分：
  ㈠按犯罪所得，屬於犯罪行為人者，沒收之。前2項之沒收，於
    全部或一部不能沒收或不宜執行沒收時，追徵其價額。犯罪
    所得已實際合法發還被害人者，不予宣告沒收或追徵。刑法
    第38條之1第1項前段、第3項、第5項定有明文。又宣告沒收
    或追徵，有過苛之虞、欠缺刑法上之重要性、犯罪所得價值
    低微，或為維持受宣告人生活條件之必要者，得不宣告或酌
    減之，刑法第38條之2第2項亦有明定。
　㈡查被告竊得本案皮夾1只、新臺幣2萬3000元、人民幣30至40
    元，均未扣案或實際發還告訴人；其中人民幣30至40元部分
    ，卷內既存事證無從計算確切金額，應依有利於被告之估算
    原則，按其概數之最低數額，即人民幣30元認定被告之犯罪
    所得，復經核本案情節，上開應沒收之物，亦無刑法第38條
    之2第2項裁量不宣告或酌減沒收之情形，自應依刑法第38條
    之1第1項、第3項之規定宣告沒收，於全部或一部不能沒收
    或不宜執行沒收時，分別追徵其價額。
　㈢至其餘未返還之證件、銀聯卡等部分應可重新申辦；租屋處
    儲值電卡固因可儲值金額而有財物價值，惟告訴人於警詢時
    並未明確陳述其內所餘儲值金額為何，是該等物品雖為被告
    犯罪所得，應有欠缺刑法上之重要性或犯罪所得價值低微之
    情形，為免增加檢察官執行不必要之勞費及調節沒收之嚴苛
    性，爰依刑法第38條之2第2項規定及其立法理由意旨，不予
    宣告沒收或追徵。
據上論斷，應依刑事訴訟法第299條第1項前段，判決如主文。
本案經檢察官許景森提起公訴，檢察官葉芳如到庭執行職務。　
中　　華　　民　　國　　111 　年　　12　　月　　13　　日
                  刑事第十八庭  法  官  孫藝娜
以上正本證明與原本無異。
如不服本判決應於收受送達後20日內向本院提出上訴書狀，並應
敘述具體理由；其未敘述上訴之理由者，應於上訴期間屆滿後20
日內向本院補提理由書（均須按他造當事人之人數附繕本）「切
勿逕送上級法院」。
告訴人或被害人如不服判決，應備理由具狀向檢察官請求上訴，
上訴期間之計算，以檢察官收受判決正本之日起算。
                                書記官  黃詩涵
中　　華　　民　　國　　111 　年　　12　　月　　13　　日
附錄本案論罪科刑法條全文：
中華民國刑法第337條
意圖為自己或第三人不法之所有，而侵占遺失物、漂流物或其他
離本人所持有之物者，處1萬5千元以下罰金。